【裁判字號】    99,易,498
【裁判日期】    990706
【裁判案由】    妨害名譽
【裁判全文】
臺灣臺中地方法院刑事判決               99年度易字第498號
公  訴  人  臺灣臺中地方法院檢察署檢察官
被      告  戊○○
上列被告因妨害名譽案件，經檢察官提起公訴(98年度偵字第170
87號)，本院判決如下：
    主    文
戊○○公然侮辱人，處罰金新臺幣陸仟元，如易服勞務，以新臺
幣壹仟元折算壹日。
其餘被訴公然侮辱部分無罪。
    犯罪事實
一、戊○○與綽號「德國」之丁○○均係中翔水電工程有限公司
    (下稱中翔水電公司)員工，中翔水電公司負責承作位於臺中
    縣潭子鄉○○路○段66號之財團法人佛教慈濟綜合醫院臺中
    分院(下稱慈濟醫院臺中分院)二期醫療大樓新建工程之部分
    工程。民國98年3月中旬至4月中旬間某日上午8時許，在慈
    濟醫院臺中分院之停車場，戊○○因先前向他人購買之電動
    槌應否公開競標一事，與丁○○發生口角爭執，戊○○竟基
    於公然侮辱之犯意，在不特定多數人得共見共聞之情況下，
    對丁○○辱罵稱「德國是人渣」等語，足以貶損丁○○之人
    格、名譽。
二、案經丁○○訴由臺灣臺中地方法院檢察署檢察官偵查起訴。
    理  由
壹、程序方面：
一、本案被告戊○○所犯刑法第309條第1項公然侮辱罪，屬刑事
    訴訟法第376條第1款所列之罪，依同法第284條之1規定，第
    一審得由法官獨任進行審判程序，合先敘明。
二、按被告以外之人於審判外之陳述，雖不符前4條之規定，而
    經當事人於審判程序同意作為證據，法院審酌該言詞陳述或
    書面陳述作成時之情況，認為適當者，亦得為證據。當事人
    、代理人或辯護人於法院調查證據時，知有第159條第1項不
    得為證據之情形，而未於言詞辯論終結前聲明異議者，視為
    有前項之同意，刑事訴訟法第159條之5定有明文。本案判決
    以下所引用檢察官所舉各項證據，業經被告於本院審理時表
    示無意見，同意作為證據，迄於言詞辯論終結前亦未聲明異
    議，本院審酌該等證據之取得過程並無瑕疵，與本案待證事
    實間復具有相當之關聯性，以之為本案證據尚無不當，自得
    採為證據。
貳、有罪部分：
一、認定犯罪事實所憑之證據及理由：
    訊之被告戊○○固不否認於98年3月至4月間某日上午8時許
    ，與告訴人丁○○在慈濟醫院臺中分院停車場發生口角爭執
    之事實，惟矢口否認有何公然侮辱犯行，辯稱：98年3月、4
    月間在慈濟醫院臺中分院停車場伊雖有與丁○○因電動槌一
    事發生爭執，但伊沒有罵丁○○「德國是人渣」云云。經查
    ：
(一)上揭犯罪事實，業經證人即告訴人丁○○於警詢、偵訊及本
    院審理時證述綦詳【見臺灣臺中地方法院檢察署98年度偵字
    第17087號卷(下稱偵查卷)第7頁、第23頁、本院卷第34至37
    頁】，所述前後一致。又現場目擊證人己○○於警詢時陳稱
    ：伊當時車子停在工地停車場，在被告車子對面，人在車上
    用早餐，當時未注意車外情形，是聽到有人罵「德國是人渣
    」才注意看，伊看到是被告罵的，至少聽到2次，當時丁○○距離被告約10多公尺等語(見偵查卷第12頁)；於偵訊時證
    稱：伊從事消防工作，與丁○○、被告是工作關係認識，98
    年4月間某日早上，伊停車時跟被告相對，聽到被告罵「德
    國是人渣」，伊知道丁○○外號是德國，丁○○聽到看起來
    很生氣等語(偵查卷第31至32頁)；於本院審理時證稱：伊因
    承攬中翔公司部分消防工程，有在慈濟醫院臺中分院工地工
    作，丁○○人家都叫他德國，約98年4月中旬，實際日期伊
    無法確定，伊在慈濟醫院臺中分院工地停車場自己的車內用
    早餐，伊車窗有打開，被告與丁○○在爭執，他們爭執什麼
    伊不清楚，一開始爭吵伊沒有在意，但後來伊就聽到被告大
    聲的罵丁○○說德國是人渣、德國是人渣，才引起伊注意，
    伊聽到罵兩句以上，伊看到時，被告在伊前方約5公尺的地
    方，丁○○已經走到停機車的地方，兩人距離應該接近20公
    尺，丁○○很生氣的走開，伊沒有看到丁○○回罵等語(見
    本院卷第30至33頁)，所述亦前後一致，且與告訴人丁○○
    前揭所述大致相若，而證人己○○與被告前無怨隙，此觀諸
    被告於警詢、偵訊及本院審理中均未供述與上揭證人間有何
    積怨自明，衡情應無自陷偽證罪而構詞誣賴被告，或是虛構
    事實以陷害被告之理，參以被告於本院審理時坦認就其於上
    揭時、地確有與告訴人因電動槌一事發生爭吵，是上開證人
    2 人證述內容，當非捏造之詞，應堪可採。此外，並有證人
    即告訴人丁○○繪製之停車場現場圖(見本院卷第44頁)在卷
    可參，被告於上揭時、地，以「德國是人渣」等語辱罵告訴
    人之事實，應堪認定。
(二)按刑法上之公然侮辱罪，係指侮辱他人，且該侮辱行為係公
    然為之始可成立。所謂公然，係指不特定多數人得以共見共
    聞之狀態，不以實際上果已共見共聞為必要，但必在事實上
    有不特定人或多數人得以共見或共聞之狀況。又此多數人係
    指人數眾多，而包括特定之多數人在內(司法院釋字第145號
    解釋意旨、臺灣高等法院91年度上易字第3044號判決意旨參
    照)；又「侮辱」之行為，係指以使人難堪為目的而為輕蔑
    他人之言語、文字，足以貶抑個人在社會上所保持之人格、
    名譽之評價而言。本案被告辱罵告訴人之地點係慈濟醫院臺
    中分院停車場，該處所一般不特定人均得前往，自屬不特定
    人得以共見共聞之處所，而「人渣」一詞，依社會通念及一
    般人之認知，係不雅、輕蔑，有貶抑他人人格、名譽之社會
    評價之意味，而為輕蔑他人、使人難堪之侮辱內容。被告在
    上開地點以「德國是人渣」等語辱罵告訴人，顯見其有以上
    開言詞侮辱告訴人丁○○之犯意，而該等言詞在客觀上有貶
    損他人評價之意味而屬足使人感受侮辱之言詞亦無庸置疑。
(三)綜上所述，被告前開所辯，顯係事後卸責之詞，不足採信。
    本案事證明確，被告前揭公然侮辱犯行，應堪認定，應予依
    法論科。
二、論罪科刑之理由：
    核被告戊○○上揭所為，係犯刑法第309條第1項之公然侮辱
    罪。爰審酌被告前無犯罪前科，有臺灣高等法院被告前案紀
    錄表1份在卷可稽，素行尚佳，惟不知以和為貴，僅因細故
    與告訴人發生口角，進而以上開言詞辱罵告訴人，使告訴人
    深覺受辱之犯罪動機、目的、手段、犯罪時之客觀情狀、犯
    罪情節尚屬輕微，及被告否認犯行、迄今仍未與告訴人達成
    和解之犯罪後態度等一切情狀，量處如主文所示之刑，並諭
    知易服勞務之折算標準。
參、無罪部分：
一、公訴意旨略以：被告戊○○於98年7月11日下午5時許，因得
    知告訴人丁○○已向臺灣臺中地方法院檢察署具狀提出公然
    侮辱之告訴，又在慈濟醫院臺中分院二期醫療大樓之地下1
    樓倉庫，基於公然侮辱之犯意，對丁○○公然辱罵：「事實
    就是事實，人渣就是人渣」等語，因認被告戊○○此部分所
    為，涉犯刑法第309條公然侮辱罪云云。
二、按犯罪事實應依證據認定之，無證據不得認定犯罪事實；又
    不能證明被告犯罪或其行為不罰者，應諭知無罪之判決。刑
    事訴訟法第154條第2項、第301條第1項分別定有明文。次按
    事實之認定，應憑證據，如未能發現相當證據，或證據不足
    以證明，自不能以推測或擬制之方法，以為裁判基礎；而認
    定不利於被告之事實，須依積極證據，苟積極證據不足為不
    利於被告事實之認定時，即應為有利於被告之認定，更不必
    有何有利之證據；所謂認定犯罪事實之積極證據，雖不以直
    接證據為限，間接證據亦包括在內，然而無論直接或間接證
    據，其為訴訟上之證明，須於通常一般之人均不致有所懷疑
    ，而得確信其為真實之程度者，始得據為有罪之認定，倘其
    證明尚未達到此一程度，而有合理之懷疑存在時，自不能以
    推測或擬制之方法，以為有罪裁判之基礎，最高法院著有30
    年度上字第816號、40年度臺上字第86號、76年度臺上字第4
    986號判例可資參照。又告訴人之告訴，係以使被告受刑事
    訴追為目的，是其陳述是否與事實相符，仍應調查其他證據
    以資審認，最高法院亦著有52年臺上字第1300號判例可參。
三、公訴意旨認被告戊○○涉有上開罪嫌，乃以證人即告訴人丁○○、證人丙○○於偵訊時之證述，為其論據之依據。訊之
    被告戊○○固不否認其於98年7月間每天上午會至慈濟醫院
    臺中分院二期醫療大樓之地下1樓放工具箱之地點，分派同
    組人員工作，下班時間有時會去同一地點跟同組人員確認工
    作進度，丁○○、丙○○均與其同組等情，惟堅詞否認有何
    公然侮辱犯行，辯稱：98年7月10日下午5時在慈濟醫院臺中
    分院二期醫療大樓地下一樓，伊沒有和丁○○發生爭執，是
    當天上午丁○○丟了一張訴狀在伊工作的地方，所以中午在
    吃飯的餐廳，伊跟他說事實就是事實，叫他不要搞什麼小動
    作等語。
四、本案公訴人所舉欲證明被告有此部分公然侮辱犯行之證據，
    即證人丁○○、丙○○之證詞，均屬人證，而人證因受證人
    記憶力、表達能力、誠信性等因素影響，證明力原即有較大
    之不確定性，且其中丁○○為本件告訴人，其指訴本以使被
    告受刑事訴追為目的；另證人丙○○為丁○○之同事，其證
    詞非無附和丁○○之可能，因此對於其2人之證詞，自有從
    嚴檢驗比對，並進一步調查與其他證據是否相符之必要。經
    查：
(一)證人即告訴人丁○○於偵訊時證稱：98年7月因為被告聽說
    伊要告他，日期是在伊提出告訴之後，當時是下班時間，我
    們要將電鑽工具等集中在慈濟醫院臺中分院二期醫療大樓地
    下一樓，被告經過那邊要到倉庫打卡下班，被告對伊說事實
    就是事實，人渣就是人渣，這次我們沒有發生口角，伊沒有
    講任何話，當時有多位同事在場等語(見偵查卷第23頁、第3
    1頁)；於本院審理時證稱：98年7月10日伊一早就把訴狀的
    開頭及結尾影印放在被告的工具箱上，那時伊還沒有遞狀，
    因為當天中午被告還到伊吃飯的地方，跟伊說事實勝於雄辯
    ，伊才在當天下午3點左右打電話給伊太太，請他去遞狀。
    應該是伊提告當天下午5時伊下班要回地下一樓打卡，在放
    工具箱的地方，被告嘻皮笑臉對伊挑釁，看伊會不會打他，
    又罵伊事實就是事實，人渣就是人渣。除了98年3、4月該次
    及98年7月10日罵伊外，被告沒有在罵伊，也沒有連續幾天
    罵伊等語(見本院卷第35至37頁)。
(二)證人丙○○於偵訊時證稱：98年7月間在慈濟醫院臺中分院
    二期醫療大樓地下一樓要領料的地方，時間是早上要上班的
    時候，被告有講事實勝於雄辯，德國是人渣，錢能解決的事
    都不是問題，有看不起人的意思，伊當時正要上班簽到，才
    聽到這句話，當時丁○○不理被告，沒有當面跟被告吵起來
    ，當時還有很多員工在場等語(見偵查卷第33頁)；於經檢察
    官告以丁○○指述被告辱罵之時間發生在下午後，改證稱：
    被告講那些話是連續2、3天，他一直重複那句德國是人渣的
    話，伊聽到的那次是在早上等語(見偵查卷第33頁)；於本院
    審理時證稱：98年7月間丁○○與被告為了材料、工具有爭
    執，被告很生氣責罵丁○○，伊記得是下班時間，在放工具
    時，被告說事實就是事實、人渣就是人渣，還有罵很多，很
    難聽的話，吵的很兇，丁○○都不理他。他們那幾天都有吵
    ，下班吵完，隔天早上又吵，吵了好幾天，伊第一次聽到是
    下班時，當時下班被告要跟伊拿鑰匙，拿工具箱的東西，伊
    跟他說要跟丁○○講，因為裡面的東西都是丁○○借的，被
    告跟伊說如果鑰匙不給他開，他要將工具箱撬開，隨後丁○○就來了，後來被告就罵丁○○人渣就是人渣、事實就是事
    實。隔天早上還有聽到，是伊上班要去打卡時，當時丁○○
    打卡完要出來，被告在打卡機附近罵的時候，丁○○走離開
    幾步路，還是在地下室，戊○○罵的音量就大概一般講話聲
    音，沒有特別大聲，伊和被告距離約2、3公尺遠，丁○○與
    伊距離約2、3公尺，他們彼此看的到，丁○○也有聽到，伊
    知道丁○○很生氣，但他沒有理會被告。伊不是當事人，伊
    只知道有吵架，伊有印象是那天下午吵的比較兇等語(見本
    院卷第38至40頁)
(三)經核對證人丁○○、丙○○前揭證詞，可知：(1)證人即告訴
    人丁○○所指被告為上揭公然侮辱犯行之時間係在下班時間
    ，而證人丙○○於本院審理時雖證稱其聽過被告與丁○○爭
    吵好幾次，第一次聽到是下班時間等語，惟證人丙○○於偵
    訊時所證其有聽聞被告辱罵丁○○之時間為早上剛要上班的
    時間，其後於檢察官告以其所述時間與丁○○證述時間不符
    後，始改稱被告連續2、3天一直有重複辱罵「德國是人渣」
    ，其聽到的該次是早上等語，證人丙○○所述前後不一，其
    於本院審理時所述顯有附和丁○○之虞；(2)證人即告訴人丁○○於本院審理時證稱被告除98年3、4月該次及98年7月10
    日辱罵伊外，被告沒有再罵伊，也沒有連續幾天罵伊等語，
    證人丙○○於偵訊及本院審理時則證稱被告連續幾天都有罵
    等語，與告訴人丁○○所述顯然不符；(3)證人即告訴人丁○○於偵訊及本院審理時均證稱被告於98年7月10日(或11日)
    下班時間係辱罵伊「事實就是事實，人渣就是人渣」等語，
    證人丙○○於偵訊時則證稱被告係罵丁○○「事實勝於雄辯
    ，德國是人渣」等語，與丁○○所述亦不相同。
(四)本案檢察官認被告涉犯此部分公然侮辱犯行，無非係以證人
    丙○○之供述作為告訴人丁○○所指訴犯罪事實之補強證據
    ，然查，告訴人丁○○與證人丙○○對於案發當時情形之供
    述有上開明顯歧異之處，已如上述，渠等之供述即屬可疑，
    而不可遽信；又經本院依職權傳喚告訴人丁○○偵查中具狀
    表示當時亦在場現場親見親聞之證人乙○○，其於本院審理
    時證稱：伊知道98年7月間被告、丁○○有發生爭執，伊之
    前有聽到丁○○說要告被告，當天下班時間，丁○○、丙○○還有伊1組，我們要去還工具，丁○○應該是在上班時間
    拿了一張小紙條內容是寫丁○○於幾年幾月幾日因什麼要告
    被告這樣，就放在被告的工具箱上，被告的工具放在丁○○
    工具的旁邊，下班時間被告看到，被告看一下笑幾聲就邊走
    ，丁○○就跟伊說你看要告他了，還這樣沒有關係，之後被
    告可能聽到，邊走去倉庫邊講說事實就是事實，事實勝於雄
    辯，口氣很不屑，丁○○很生氣，當時只有伊和丁○○、丙○○在場，我們3人跟在被告後面，走到倉庫準備打卡下班
    。後來伊看到被告把紙條貼在打卡機上，然後就有很多人去
    問被告說誰要告你，兩人就沒有繼續講話了。他們兩人發生
    爭執的時間幾分鐘而已，伊全程都有在場，他們二人沒有互
    罵或吵很大聲，伊沒有聽到有被告說人渣就是人渣等語 (見
    本院卷第72至74頁)，仍無法證明被告有何公訴意旨所指之
    公然侮辱犯行。則以首揭最高法院判例意旨，亦無從作為證
    明告訴人丁○○所指訴犯罪事實之補強證據，至為灼然。
五、綜上所述，本案公訴人提出之證據即告訴人丁○○之指訴與
    證人丙○○於偵查及本院審理時之供述，既有重大歧異，而
    屬有疑，自不足為被告有公訴意旨所指公然侮辱犯行之積極
    證明，此外，本院復查無任何積極證據足資證明被告確有何
    公訴人所述犯行，被告之犯罪猶屬不能證明，揆諸上揭說明
    ，自應為被告無罪之諭知。
肆、應適用之法律：
    依刑事訴訟法第284條之1、第299條第1項前段、第301條第1
    項，刑法第309條第1項、第42條第3項前段，刑法施行法第1
    條之1第1項、第2項前段，判決如主文。
本案經檢察官甲○○到庭執行職務。
中    華    民    國    99    年    7     月    6     日
                  刑事第十七庭    法  官  簡芳潔
以上正本證明與原本無異。
如不服本判決應於收受送達後10日內向本院提出上訴書狀，並應
敘述具體理由；其未敘述上訴理由者，應於上訴期間屆滿後20日
內向本院補提理由書（均須按他造當事人之人數附繕本）「切勿
逕送上級法院」。
                                  書記官  呂苗澂
中    華    民    國    99    年    7     月    6     日
附錄論罪科刑法條全文：
中華民國刑法第309條
公然侮辱人者，處拘役或3百元以下罰金。
以強暴犯前項之罪者，處1年以下有期徒刑、拘役或5百元以下罰
金。

司法院資訊處製作；財團法人民間司法改革基金會備份。
